ACORDAO-COMPLETO-2537812

ACÓRDÃO 1488/2022 ATA 25/2022 - PLENÁRIO

VISTOS, relatados e discutidos estes autos de representação acerca de possíveis irregularidades havidas no Pregão Eletrônico SRP 19/2021, pelo sistema de registro de preços, promovido pela Base de Apoio Logístico do Exército para a "aquisição de usina geradora de oxigênio medicinal visando suprir às necessidades do Hospital de Campanha".
ACORDAM os Ministros do Tribunal de Contas da União, reunidos em sessão do Plenário, com fundamento no art. 46 da Lei 8.443/1992 e nos arts. 237, 250 e 271 do Regimento Interno e no art. 9º da Resolução TCU 315/2020, e ante as razões expostas pelo Relator, em:
9.1. conhecer da representação para, no mérito, considerá-la parcialmente procedente;
9.2. declarar a inidoneidade da empresa GMB Comércio e Serviços Ltda. (28.834.487/0001-27) para participar de licitação no âmbito da Administração Pública Federal ou nos certames promovidos pelos Estados, Distrito Federal e Municípios com a aplicação de recursos federais, pelo prazo de 3 (três) meses;
9.3. dar ciência à Base de Apoio Logístico do Exército de que a aceitação da alteração do modelo da usina de oxigênio a ser fornecida na proposta final de preços da empresa Separar Produtos e Serviços Ltda. (03.184.220/0001-00) , em relação à inicialmente apresentada, consistiu em impropriedade por estar desacordo com os itens 5.6 e 6.2 do edital do Pregão Eletrônico SRP 19/2021, bem como o princípio da vinculação ao instrumento convocatório, embora, concretamente, não seja necessária medida corretiva, diante da ausência de prejuízo ao atendimento dos requisitos técnicos e aos demais licitantes;
9.4. dar ciência desta deliberação à Controladoria-Geral da União, para providências quanto ao registro no Cadastro Nacional de Empresas Inidôneas e Suspensas (CEIS) , relativamente à decisão contida no item 9.2 acima;
9.5. enviar cópia da presente deliberação à representante, às interessadas e à Base de Apoio Logístico do Exército, para conhecimento;
9.6. arquivar o processo.

Representação sobre supostas irregularidades envolvendo empresas participantes de pregão eletrônico para o registro de preços de aquisição de usinas geradoras de oxigênio medicinal.

Base de Apoio Logístico do Exército.

3. Representante: PCI Gases do Brasil Ltda. (24.117.877/0001-25).
3.1. Interessadas: Separar Produtos e Serviços Ltda. (03.184.220/0001-00) e GMB Comércio e Serviços Ltda. (28.834.487/0001-27).

13.1. Ministros presentes: Ana Arraes (Presidente), Walton Alencar Rodrigues, Benjamin Zymler, Vital do Rêgo (Relator) e Antonio Anastasia.
13.2. Ministros-Substitutos convocados: Augusto Sherman Cavalcanti e Marcos Bemquerer Costa.
13.3. Ministros-Substitutos presentes: André Luís de Carvalho e Weder de Oliveira.

VITAL DO RÊGO

Trata-se de representação de iniciativa da licitante PCI Gases do Brasil Ltda. contra supostas irregularidades envolvendo a participação das empresas Separar Produtos e Serviços Ltda. e GMB Comércio e Serviços Ltda. no Pregão Eletrônico SRP 19/2021, pelo sistema de registro de preços, promovido pela Base de Apoio Logístico do Exército para a "aquisição de usina geradora de oxigênio medicinal visando suprir às necessidades do Hospital de Campanha".
2.	Transcrevo, a seguir, a última instrução elaborada pela Selog:
	" (...) 
HISTÓRICO
3.	O representante alegou, em suma, a ocorrência das seguintes irregularidades: 
a) existência de conluio entre as licitantes GMB Comércio e Serviços Ltda. e a empresa Separar Produtos e Serviços Ltda., uma vez que as empresas ofertaram vários lances em sequência e a empresa GMB não exerceu o direito ao benefício de cobrir a menor proposta por ser ME/EPP;
b) modificação indevida do equipamento a ser fornecido por parte da licitante vencedora, Separar Produtos e Serviços Ltda., que inicialmente apresentou a usina modelo "GO-BR-OX VSA 0500' e posteriormente a substituiu pelo modelo "GO-BR-OX VSA 0200", em desacordo com os itens 5.6 e 6.2 do Edital;
c) a licitante Separar Produtos e Serviços Ltda., não apresentou atestado de capacidade técnica de fornecimento de usina de oxigênio com o sistema VSA, mas sim de sistemas PSVA e PSVA/VSA, em desacordo com o item 9.11.1 do edital;
d) a licitante Separar Produtos e Serviços Ltda. não apresentou proposta final assinada por pessoa capaz, tendo juntado apenas proposta final com foto colada da rubrica/assinatura de procurador, em desacordo com o item 10.1.1 do edital.
e) falsa declaração de enquadramento como microempresa para participação no certame por parte da licitante GMB Comércio e Serviços Ltda., uma vez que solicitou o desenquadramento do Simples Nacional em 31/10/2021, devendo, por isso, ser declarada inidônea;
4.	O representante requereu, ao final, que fosse a empresa Separar Produtos e Serviços Ltda., desclassificada por descumprimento das exigências contidas no edital com consequente prosseguimento do certame e que a empresa GMB seja declarada inidônea para contratar com a Administração.
5.	A análise das alegações iniciais do representante foi feita em instrução à peça 28. 
6.	Naquela análise, não se identificou a existência de conluio entre as GMB Comércio e Serviços Ltda. e a empresa Separar Produtos e Serviços Ltda.
7.	Quanto à alegação de que a licitante Separar Produtos e Serviços Ltda. não apresentou atestado de capacidade técnica de fornecimento de usina de oxigênio com o sistema VSA, mas sim de sistemas PSVA e PSVA/VSA, constatou-se que as tecnologias VSA e PSVA são iguais ou, pelo menos, muito semelhantes e, considerando o posicionamento da área técnica da instituição, a alegação foi considerada improcedente.
8.	Quanto à alegação de ausência de assinatura na proposta final da empresa Separar, verificou-se que a proposta foi assinada e que a alegação é improcedente.
9.	Acerca da modificação indevida do equipamento a ser fornecido por parte da licitante vencedora, a análise demonstrou a procedência da alegação, uma vez que houve a substituição, na proposta técnica, do modelo VSA 0500 para o VSA 0200 (peça 12, p. 47-50) .
10.	A substituição, todavia, não comprometeu a lisura do certame, uma vez que, segundo a área técnica da Instituição, o modelo apresentado na proposta final se adequa ao exigido no edital.
11.	Como conclusão quanto a este ponto, a análise foi no sentido de que:
35.	 Por outro lado, ainda que não resulte em qualquer consequência prática para o desenvolvimento da licitação ou para o fornecimento do produto, a alteração do modelo corresponde a uma falha formal na apresentação da proposta, em desacordo com o instrumento convocatório, e deve ser objeto de ciência na decisão de mérito deste processo.  
12.	Assim, tendo em vista a constatação, se propõe a ciência da Base de Apoio Logístico do Exército em virtude da irregularidade.
13.	Sobre a alegação de falsa declaração de enquadramento como microempresa para participação no certame por parte da licitante GMB Comércio e Serviços Ltda., constatou-se que a empresa participou do certame como ME/EPP sem que estivesse de fato enquadrada no Simples Nacional.
14.	Por este motivo, na instrução à peça 28 foi proposta a oitiva da empresa, com anuência do relator à peça 30, ocasião em que também conheceu da representação e indeferiu o pedido de medida cautelar feito pelo representante.
15.	Promovida a oitiva quanto às alegações do representante e demais questões levantadas por esta Unidade Técnica, passa-se a analisar as respostas apresentadas, tópico a tópico, conforme transcrição/contextualização a seguir.
EXAME TÉCNICO
I.1. Exame das oitivas realizadas:
16.	Foi encaminhado em 24/3/2022 ofício de oitiva à sociedade empresarial Gmb Comércio e Serviços Ltda (peça 32) acerca dos indícios de irregularidades apontados nesta representação e para a obtenção de informações adicionais àquelas já existentes nestes autos. Em resposta, a empresa apresentou os documentos às peças 35, 36, 37, 38 e 39. Segue a análise do ponto questionado.
Item "a": ter apresentado, por ocasião do Pregão 19/2021 da Base de Apoio Logístico do Exército, declaração falsa no sentido de que estaria apta a usufruir o tratamento diferenciado destinado a microempresas e empresas de pequeno porte, tendo em vista que foi desenquadrada do Simples Nacional em 31/10/2021 por comunicação obrigatória do contribuinte
Fundamento legal ou jurisprudencial:  Lei Complementar 123/2006, art. 3º, I e II
Contextualização: 
17.	O documento à peça 14 refere-se à consulta realizada no Simples Nacional e demonstra que a empresa foi excluída do regime em 31/10/2021 "por comunicação obrigatória do contribuinte", que ocorre quando a empresa ultrapassa o limite de enquadramento como EP/EPP, o que a impediria de participar do certame com essa condição na data de realização do certame, em 5/1/2022 (peça 6) .
18.	Nessas condições, a empresa não poderia usufruir do tratamento jurídico diferenciado constante no art. 3º, II e II da LC 123/2006.
Manifestação da empresa GMB Comércio e Serviços Ltda. sobre o indício de irregularidade:
19.	Em documento à peça 35, toda a resposta da empresa baseou-se na fundamentação de que não fez uso de qualquer das benesses outorgadas às pessoas jurídicas enquadradas na Lei Complementar 123/06 quando participou do referido certame, alegando que houve um erro escusável decorrente da não atualização do cadastro da empresa no Sicaf após a saída do regime do Simples Nacional pela empresa.
Análise:
20.	O entendimento do TCU, conforme Acórdãos e respectivos relatores: 1.677/2018, Ministro Augusto Nardes; 1.702/2017, Ministro Walton Alencar Rodrigues; 1.797/2014, Ministro Aroldo Cedraz; 836/2014, Ministra Ana Arraes; 745/2014, Ministro Substituto Marcos Bemquerer; 2.858/2013, Ministro Benjamin Zymler; 1.399/2013, Ministro Raimundo Carreiro e 970/2011, Ministro Substituto Augusto Sherman, todos do Plenário; é que a ocorrência da fraude independe do usufruto do tratamento diferenciado previsto na lei. 
21.	Portanto, o ilícito se constitui pela mera conduta do agente, que dessa forma é suficiente para se caracterizar como fraude a declaração falsa registrada no sistema, pela própria empresa, para participar de um certame.
22.	Ao declarar, no sistema Comprasnet, que se enquadrava como ME/EPP, a empresa tornou-se plenamente responsável pelas informações prestadas. 
23.	Dado que a conduta irregular também se enquadra no art. 46 da Lei 8.443/1992, compete a esta Corte de Contas a aplicação da penalidade de declaração de inidoneidade à empresa GMB Comércio e Serviços Ltda.
24.	Entretanto, ressalte-se que, embora o fato de a empresa não ter se sagrado vencedora do certame não tenha o condão de descaracterizar a fraude, poderá influenciar na dosimetria da sanção, a ser definida pelo TCU.
25.	Assim, considerando que o estado do processo permite a formulação imediata de proposta de mérito, concluiu-se pela procedência parcial da presente representação, com proposta de ciência à Base de Apoio Logístico do Exército e de declaração de inidoneidade da empresa GMB Comércio e Serviços Ltda., com o consequente arquivamento do processo.
CONCLUSÃO
26.	Diante do exposto, propõe-se o conhecimento da representação, satisfeitos os requisitos de admissibilidade constantes no art. 113, § 1º, da Lei 8.666/1993, c/c os arts. 235 e 237, VII, do Regimento Interno/TCU, e no art. 103, § 1º, da Resolução - TCU 259/2014.
27.	Quanto aos indícios de irregularidades, os elementos constantes dos autos permitem concluir que há plausibilidade em parte das alegações trazidas pelo representante e que os elementos presentes nos autos permitem a avaliação quanto ao mérito da presente representação como parcialmente procedente.
28.	Propõe-se, ainda, que seja dada ciência à Base de Apoio Logístico do Exército em função da alteração do modelo da usina de oxigênio na proposta final em relação à inicial que, ainda que não tenha trazido qualquer dano ao procedimento licitatório, corresponde a uma falha formal, como consignado em instrução anterior (peça 28, item 35) . 
29.	Além disso, em função da apresentação de declaração falsa de enquadramento como ME/EPP por parte da empresa GMB Comércio e Serviços Ltda., propõe-se que a empresa seja declarada inidônea para licitar com a Administração.
30.	Por fim, diante dos encaminhamentos propostos, entende-se que não haverá impacto relevante na Unidade Jurisdicionada e/ou na sociedade.
 (...) 
PROPOSTA DE ENCAMINHAMENTO
35.	Em virtude do exposto, propõe-se:
35.1. no mérito, considerar a presente representação parcialmente procedente;
35.2. declarar a inidoneidade da empresa GMB Comércio e Serviços Ltda. (CNPJ 23.834.487/0001-27) , para participar de licitação e contratar com a Administração Pública Federal, com fundamento no art. 46 da Lei 8.443/1992, caracterizada pela participação, no mês janeiro de 2022, no Pregão Eletrônico SRP 19/2021, realizado pela Base de Apoio Logístico do Exército na condição de empresa de pequeno porte, valendo-se da opção pelo tratamento jurídico diferenciado concedido pela Lei Complementar 123/2006, sem cumprir os requisitos legais para tanto, uma vez que foi excluída do regime Simples Nacional "por comunicação obrigatória do contribuinte" em 30/10/2021, o que impossibilitou a empresa de usufruir da prerrogativa prevista no art. 3°, I e II da Lei 123/2006;
35.3. dar ciência à Base de Apoio Logístico do Exército, com fundamento no art. 9º, inciso I, da Resolução - TCU 315/2020, sobre as seguintes impropriedades/falhas, identificadas no pregão - SRP 19/2021, para que sejam adotadas medidas internas com vistas à prevenção de outras ocorrências semelhantes:	
a)	a aceitação da alteração do modelo da usina de oxigênio a ser fornecida na proposta final de preços ofertada pela empresa GMB Comércio e Serviços Ltda. (sic) em relação à proposta inicial apresentada, está desacordo com os itens 5.6 e 6.2 do edital do certame, bem como o princípio da vinculação ao instrumento convocatório. 
35.4. informar à Base de Apoio Logístico do Exército e ao representante do acórdão que vier a ser proferido, destacando que o relatório e o voto que fundamentam a deliberação ora encaminhada podem ser acessados por meio do endereço eletrônico www.tcu.gov.br/acordaos;
35.5. arquivar os presentes autos, nos termos art. 169, VI, do Regimento Interno/TCU."
É o relatório.

João Pereira da Silva Filho (OAB/MA 5.813), Raphael Trindade Wittitz (OAB/RJ 165.703) e outros.

Não atuou.

REPRESENTAÇÃO. PREGÃO ELETRÔNICO. REGISTRO DE PREÇOS. USINA GERADORA DE OXIGÊNIO MEDICINAL. SUPOSTOS CONLUIO ENTRE LICITANTES E INADEQUAÇÃO DE ATESTADO DE CAPACIDADE TÉCNICA NÃO CONFIRMADOS. IMPROPRIEDADE NA SUBSTITUIÇÃO DO MODELO DE EQUIPAMENTO INICIALMENTE PROPOSTO PELA VENCEDORA. CIÊNCIA. FALSA DECLARAÇÃO DE LICITANTE COMO MICROEMPRESA OU EMPRESA DE PEQUENO PORTE COMPROVADA. OITIVA. NÃO OFERECIMENTO DE LANCE DE DESEMPATE. FRAUDE CONFIGURADA INDEPENDENTEMENTE DE OBTENÇÃO DE VANTAGEM. APLICAÇÃO DA PENA DE INIDONEIDADE PARA LICITAR. CONHECIMENTO E PROCEDÊNCIA PARCIAL.

REPRESENTAÇÃO (REPR)

Tendo concorrido no Pregão Eletrônico SRP 19/2021, pelo sistema de registro de preços, para a "aquisição de usina geradora de oxigênio medicinal visando suprir às necessidades do Hospital de Campanha do Comando da Base de Apoio Logístico do Exército", a empresa PCI Gases do Brasil Ltda. representou ao TCU apontando supostas irregularidades envolvendo a participação das licitantes Separar Produtos e Serviços Ltda., que veio a se sagrar a vencedora do certame, e GMB Comércio e Serviços Ltda.
2.	Segundo a representante, as referidas adversárias teriam agido em conluio na licitação, pois mantinham contrato de parceria, ofereceram lances em sequência suspeitosa e a GMB renunciou ao lance de desempate para que a homologação acontecesse em favor da Separar.
3.	Além disso, a representante alegou que a Separar não entregou atestado de capacidade técnica com as características exigidas, alterou o equipamento oferecido inicialmente e não assinou devidamente a proposta final, tudo em contrariedade às disposições editalícias, enquanto a GMB declarou falsamente seu enquadramento como microempresa ou empresa de pequeno porte (ME/EPP) .
4.	Em primeira instrução, a Selog descartou qualquer indicativo de conluio, observando que os diversos lances feitos durante a sessão de realização do pregão mostram verdadeira disputa, tendo o primeiro sido de R$ 706.660,00 e o último de R$ 637.400,00, negociado posteriormente em R$ 628.500,00.
5.	De outra parte, a unidade técnica evidenciou que a "parceria" entre as empresas Separar e GMB consiste num contrato de fornecimento de gases medicinais, sem que haja problema em que a segunda seja representante comercial da primeira, nem mesmo que ambas participem da licitação concorrendo entre si. Assinalou que a GMB pode não ter desempatado o pregão exatamente por não ter um preço tão competitivo quanto o da sua própria fornecedora.
6.	Com relação ao atestado de capacidade técnica, a Selog ponderou que, de acordo com informações do fabricante da usina de oxigênio, os sistemas VSA, exigido no edital, e VPSA, constante da prova de experiência dada pela Separar, são equivalentes ou muito similares e que a aludida empresa já produziu equipamentos VSA com geração de até 500m3/hora, bastante superior à de 12m3/hora pedida na licitação. Por isto, também afastou ter havido desconformidade no ponto.
7.	Sobre a alteração do equipamento mencionado na proposta original da Separar, a Selog comprovou que ela houve realmente, mas que a empresa não precisaria ter nomeado o modelo e que o novo produto oferecido atende com folga os atributos requeridos no edital, consoante diligência feita pelo pregoeiro à área técnica demandante. De todo modo, sugeriu cientificação à Base de Apoio Logístico do Exército para evitar controvérsias futuras.
8.	Continuando, a unidade técnica refuta que a proposta final da Separar não tenha sido corretamente assinada, até porque foi encaminhada mediante o uso de senha eletrônica.
9.	Diversamente, a respeito da noticiada falsa declaração da condição de ME/EPP pela GMB, a Selog considerou haver elementos fundados da sua ocorrência, visto que a própria empresa, cerca de dois meses antes, comunicou que estava excluída do regime de tributação pelo Simples Nacional.
10.	Feita a oitiva, sob a perspectiva de aplicação da pena de inidoneidade para licitar, prevista no art. 46 da Lei 8.443/1992, a GMB justificou que cometeu um equívoco ao não atualizar seu cadastro no ambiente de realização do pregão eletrônico e que "não fez uso de quaisquer das benesses outorgadas às pessoas jurídicas enquadradas na Lei Complementar 123/06", pois, "sabedora da sua não caracterização como Microempresa ou Empresa de Pequeno Porte (...) , abriu mão da preferência que lhe fora outorgada pelo Pregoeiro", circunstância que seria "prova insofismável da boa-fé e da completa ausência de interesse em obter vantagem indevida." Pugna para que, no máximo, lhe seja feita uma advertência.
11.	Não acatando a defesa, a Selog propõe que a representação seja julgada parcialmente procedente, tendo-se por confirmada a imputação de falsidade à GMB ao se declarar como ME/EPP no Pregão Eletrônico SRP 19/2021, cabendo-lhe a pena de inidoneidade, na medida em que a configuração da fraude à licitação independe da consecução de benefício, na esteira da extensa e mais atual jurisprudência do TCU.
12.	Dou razão à análise empreendida pela unidade técnica, bem como à sua proposta de julgamento de mérito.
13.	De princípio, informo que o Pregão Eletrônico SRP 19/2021 contou com quatro concorrentes: as já identificadas PCI (ora representante) , Separar (vencedora) e GMB, mais a empresa Pharmagás Comércio, Serviços, Importação e Exportação. Foi prevista a aquisição inicial de duas unidades de usinas de oxigênio, tendo o valor unitário máximo aceitável de R$ 778.500,00.
14.	Na forma dos arts. 31, inciso II, e 33 do Decreto 10.024/2019, o modo de disputa foi definido como "aberto e fechado", pelo critério do menor preço. Durante o modo aberto, o menor lance foi de R$ 664.999,00, feito pela Separar já no período aleatório, contra R$ 665.000,00 pela GMB, R$ 669.000,00 pela PCI e R$ 714.000,00 pela Pharmagás.
15.	Como se nota, os preços ofertados pelas licitantes Separar. GMB e PCI estavam próximos e sem indício de nenhuma anormalidade na competição.
16.	Em seguida, as quatro concorrentes foram para o modo de disputa fechado, quando cada uma deu um lance, tendo a Separar se mantido na liderança, com redução para R$ 637.400,00, assim como a GMB e a PCI no segundo e terceiro lugares, com R$ 650.000,00 e R$ 664.000,00, respectivamente.
17.	Está claro que a PCI poderia ter vencido o certame, sem nenhum obstáculo desleal praticado pelas demais licitantes, mas foi tímida no desconto que deu ao passar para o modo de disputa fechado, momento que era o mais decisivo, diminuindo em apenas R$ 999,00 o menor lance então conhecido, enquanto a Separar e a GMB demonstraram mais interesse em ganhar, baixando seus preços em R$ 27.599,00 e R$ 15.000,00.
18.	Veja-se que, aparentemente, as licitantes chegaram quase ao limite dos seus custos no modo fechado, sendo perfeitamente admissível que a GMB não tivesse condições de, em lance de desempate, cobrir os R$ 12.599,00 de diferença do preço da Separar.
19.	Anoto que a Separar ainda aceitou negociar o preço final para R$ 628.500,00, significando um abatimento de R$ 150.000,00 (perto de 20%) em relação ao valor máximo admitido no pregão.
20.	De todo o contexto apresentado, não se extrai nenhum sinal de conluio entre licitantes, muito menos de prejuízo infligido a alguma delas ou ao erário.
21.	Por outro lado, as questões que envolvem a capacidade técnica da Separar, o equipamento efetivamente oferecido e a assinatura na proposta foram superadas, uma vez que ficou demonstrado que tanto a experiência da empresa quanto o modelo do aparelho são mais do que suficientes para o atendimento dos requisitos do edital e das necessidades do contratante, estando também verificada a validade formal da sua oferta.
22.	Enfim, é inegável que a empresa GMB se apresentou, na licitação, como ME/EPP, quando, na realidade, já não era mais.
23.	De fato, como comprovado pela consulta aos optantes pelo Simples Nacional, junto à Receita Federal (peça 14) , e reconhecido pela própria GMB, a empresa esteve inserida no referido regime de tributação, específico de ME/EPP, entre 10/10/2017 e 31/10/2021, ocasião em que foi excluída por comunicação obrigatória.
24.	A despeito disso, dois meses depois, em 30/12/2021, a GMB se declarou como ME/EPP em ofício timbrado enviado à Comissão Permanente de Licitação para o fim de participar do Pregão Eletrônico SRP 19/2021, bem como "que inexistem fatos supervenientes que conduzam ao seu desenquadramento desta situação" (peça 13, pág. 60) .
25.	Em regra, consoante o art. 30, inciso IV, da Lei Complementar 123/2006, a comunicação obrigatória com vistas à exclusão do Simples Nacional ocorre "quando ultrapassado, no ano-calendário, o limite de receita bruta previsto no inciso II do caput do art. 3º", acima do qual uma empresa, que já não é ME, deixa também de ser EPP.
26.	Nessa hipótese, o art. 31, inciso V, alíneas "a" e "b", da LC 123/2006 determina que os efeitos da exclusão, ou seja, a perda dos benefícios próprios de ME/EPP, entre os quais o de preferência de contratação mediante oportunidade de desempate em licitações, prevista no art. 44, têm início a partir do mês subsequente ou de 1º de janeiro do próximo ano, a depender da margem de extrapolação do faturamento.
27.	No caso da GMB, que fez a comunicação obrigatória de exclusão do Simples Nacional em outubro de 2021, a fruição das vantagens de ME/EPP, no melhor dos cenários, não poderia ir além de 31 de dezembro daquele ano, ao passo que a sessão de realização do Pregão Eletrônico SRP 19/2021 aconteceu já em 5/1/2022, data que estava predefinida no edital.
28.	Sendo assim, é fato que a declaração dada pela GMB, quando se candidatou à licitação, sem retificá-la até a sessão de lances, certificando de que se encaixava na classificação de ME/EPP, não foi verdadeira.
29.	Embora a GMB não tenha efetivamente se aproveitado do inverídico privilégio de desempate no Pregão Eletrônico SRP 19/2021, ainda que convocada para tanto, este Tribunal, que ao se deparar com as primeiras situações do tipo se restringia a expedir advertência sobre a irregularidade, reorientou sua jurisprudência no sentido de que a simples participação de licitante como ME/EPP, amparada por declaração com conteúdo falso, significa fraude à licitação e enseja a aplicação das penalidades da lei, não sendo necessário, para a configuração do ilícito, que a praticante obtenha vantagem (v.g. Acórdãos 1797/2014, 1702/2017, 2599/2017, 1767/2021, todos do Plenário) .
30.	Em outras palavras, a declaração fraudulenta de licitante é punível pela mera conduta, inclusive quando decorrente de falta de cuidado na produção da informação, não se vinculando, portanto, ao resultado que sobrevier.
31.	Por outro lado, o TCU também tem entendido que tais situações, nas quais a falsa declarante não chega a se beneficiar da fraude, compreendem circunstância atenuante, a influenciar, eventualmente, na dosimetria da pena.
32.	Ponderando que, até onde se sabe, a GMB desistiu voluntariamente de se valer da fraude no Pregão Eletrônico SRP 19/2021, mesmo que, por suposição, tenha sido por falta de interesse econômico em bater a menor oferta, creio que lhe pode ser cominada uma pena mais branda de inidoneidade para licitar, que estipulo em apenas três meses.
33.	Ademais, tendo em vista a confirmação de que a GMB emitiu declaração falsa quanto ao seu enquadramento como ME/EPP, a presente representação deve ser considerada, no mérito, parcialmente procedente.
34.	Informo que, estando os autos no meu gabinete, a GMB fez juntar nova petição (peça 44) , onde se empenha em reforçar que teria cometido "erro escusável", "abriu mão da preferência" e "não causou nenhum efeito lesivo", pugnando, no máximo, "pela aplicação de mera advertência".
35.	Entretanto, conforme já explicado anteriormente, houve falsa declaração, sendo o erro suficiente por si mesmo para a cominação da pena, abstraído das suas consequências, de acordo com a mais recente jurisprudência do TCU. Fora isso, não se pode desconsiderar que, no caso, os motivos da abstenção em oferecer o desempate podem, hipoteticamente, estar ocultos e transcender ao simples erro alegado.
	Diante do exposto, voto para que o Tribunal adote o acórdão que submeto a este Colegiado.
TCU, Sala das Sessões, em 29 de junho de 2022.
Ministro VITAL DO RÊGO 
Relator